臺灣高等法院刑事判決　　　　　　 93年度上更(二)字第390號
上　訴　人
即　被　告　乙　○
選任辯護人　林俊倩　律師
上列上訴人因水土保持法案件，不服臺灣基隆地方法院86年度訴
字第29號，中華民國86年7 月14日第一審判決（起訴案號：臺灣
基隆地方法院檢察署85年度偵字第3125號、第3216號；併辦案號
：同署八十六年度偵字第4342號），提起上訴，判決後，經最高
法院第二次發回更審，本院判決如下：
    主  文
原判決關於乙○部分撤銷。
乙○共同在私人山坡地未經同意擅自堆積土石、開挖整地，致生
水土流失，處有期徒刑柒月。
    事  實
一、緣蔡火盛（已於九十二年一月六日死亡）係坐落於基隆市○
    ○區○○段七分寮小段第三四之一、三四之二及九二地號之
    共有人，為將其住家前上開第三四之一、三四之二及九二等
    地號之私有山坡地保育區內之山坡地，整平作為觀光果園使
    用，乃未經其他共有人之同意，擅自於八十五年五月二日，
    與萬傑國際有限公司（下稱「萬傑公司」）之楊慶能（已於
    八十七年十二月二十五日死亡）、乙○商議，同意楊慶能、
    乙○處理填土整地工程。而乙○、楊慶能二人乃又與從事廢
    土及棄物工程承攬業者錦繡大地開發有限公司「下稱錦繡大
    地公司」之負責人蔡曜陽（原名丙○○，另結）訂定合作契
    約書，由錦繡大地公司提供新台幣（下同）四十萬元，合夥
    經營上開填土整地工程，並約定蔡火盛無須支付費用，而以
    提供該處土地允許不特定人傾倒廢土，每一台車由萬傑公司
    及錦繡大地公司收取三百元代價之方式謀利，錦繡大地公司
    部分蔡曜陽並指派公司經理甲○○全權負責。嗣乙○與蔡火
    盛、楊慶能、蔡曜陽、甲○○（另結）即基於共同之犯意聯
    絡，明知基隆市○○區○○段七分寮小段第九二、九一之二
    地號為私有山坡地（上開九一之二、九二地號土地，早經行
    政院於六十八年十一月二十一日以台六八經字第一一七０一
    號函核定、台灣省政府於六十九年二月六日以府農山字第一
    二０一六六號函公告為山坡地保育利用條例第三條第一項所
    稱之山坡地，並經行政院於八十五年一月十三日台八五農０
    一三三五號函核定、省府八十五年三月六日府農水字第一二
    三一四號公告沿用為水土保持法第三條第一項第三款所稱之
    山坡地，八十六年十月八日台灣省政府八六府農水字第一六
    八八六七號公告訂正台灣省山坡地範圍地段明細表，該二筆
    土地仍屬山坡地範圍），不得擅自於上述第九一之二、九二
    地號土地開挖整地及處理廢土，乙○、蔡火盛、楊慶能、蔡
    曜陽、甲○○等人竟未經九一之二、九二地號土地其他共有
    人之同意，自八十五年七月七日起，擅自於第九一之二、九
    二地號山坡地（如附圖Ｄ、Ｅ所示部分）上，推由萬傑公司
    僱請不知情之已成年工人開挖整地，並容許不特定人傾倒垃
    圾廢土，致生雨水沖刷水土流失之結果。嗣於同年月下旬，
    為基隆市政府人員查獲後送警究辦。
二、案經基隆市警察局第三分局報請臺灣基隆地方法院檢察署檢
    察官偵查起訴。
    理  由
一、訊據上訴人即被告乙○固供承於該地整地並容許不特定人棄
    土後收費等情，惟否認有違反水土保持法之犯行，辯稱：八
    十二年間，蔡火盛即已找人就上述土地進行開挖整地，與渠
    等無關，且訂約時蔡火盛係向渠等擔保在該地開發絕無問題
    ，並提供原法院民事執行處通知、基隆市政府首長接見民眾
    紀錄表及里長證明書等文件，渠等始同意在該處整地，又該
    處土地另經被告蔡火盛與徐智明訂約，由徐智明在該處傾倒
    廢土，渠等僅傾土三車而已，不可能造成水土流失云云。惟
    查：
  (一)同案被告蔡曜陽確與萬傑公司負責人即被告乙○（逕以其兄
    陳中名義為之）、楊慶能二人訂定合作契約書，約定由錦繡
    大地公司提供四十萬元，合夥經營上開填土整地工程，並約
    定蔡火盛無須支付費用，而以提供該處土地允許不特定人傾
    倒廢土，每一台車由萬傑公司及錦繡大地公司收取三百元代
    價之方式謀利等情，業據楊慶能於警訊、被告乙○於檢察官
    偵查中分別供述屬實（見警訊卷第三頁、第四頁；偵字第三
    一二五號卷第四十七頁反面、第四十八頁），被告乙○於警
    訊時復坦承與楊慶能係合夥人關係（警訊卷第二頁），楊慶
    能於警訊及原審中亦供承與乙○是合夥關係，乙○是（實際
    ）負責人，伊是總經理，另萬傑公司與錦繡大地公司是合夥
    做此事（見警訊卷第三頁、第四頁、原審卷第一三九頁反面
    、第一四０頁），並有合作契約書在卷可證（見同上偵查卷
    第十七頁），被告蔡曜陽辯稱僅係出借四十萬元予萬傑公司
    云云，洵無足取。
  (二)坐落基隆市○○區○○段七分寮小段第九二、九一之二地號
    土地為私有山坡地，有土地登記簿謄本、土地複丈成果圖附
    卷為憑（見偵字第三一二五號卷第五十二頁、第七十五頁至
    第八十六頁），再者，上開九一之二、九二地號土地早經行
    政院於六十八年十一月二十一日以台六八經字第一一七０一
    號函核定、台灣省政府於六十九年二月六日以府農山字第一
    二０一六六號函公告為山坡地保育利用條例第三條第一項所
    稱之山坡地，並經行政院於八十五年一月十三日台八五農０
    一三三五號函核定、省府八十五年三月六日府農水字第一二
    三一四號公告沿用為水土保持法第三條第一項第三款所稱之
    山坡地，八十六年十月八日台灣省政府八六府農水字第一六
    八八六七號公告訂正台灣省山坡地範圍地段明細表，該二筆
    土地仍屬山坡地範圍，復有行政院農業委員會九十年二月二
    十日農林字第九００一０七一０四號函、基隆市政府九十年
    二月二十二日基府建農字第０一四七二二號函及所附台灣省
    政府公告、台灣省山坡地範圍地段明細表等在卷可憑（均附
    本院上更(一)卷第一０五頁至第一一二頁），同案被告蔡火盛
    雖為該土地共有人之一，但其並未提出相關資料以證明其他
    共有人已同意其使用該土地，且查無證據足以證明被告乙○
    等人已取得其他共有人之同意，被告乙○等人自不得擅自於
    上開土地挖整地及傾倒廢土。
  (三)被告乙○等人在上開私人所有山坡地傾倒廢土開挖整地之事
    實，業據證人即基隆市政府建設局農林課技士邱森川證述甚
    詳 (見偵字第三一二五號卷第七十頁、原審卷三十一頁），
    並經檢察官囑託基隆市地政事務所測量明確，製有複丈成果
    圖附卷及有現場照片在卷可查（見警訊卷第八頁至第十一頁
    、偵字第三一二五號卷第五十頁、第五十二頁、原審卷第五
    十三頁）。復參諸蔡火盛於偵查中供認：同意他們倒廢土，
    填平後要種作物，有寫同意書（見偵字第三一二五號卷四頁
    反面、第四十七頁、警訊卷第五頁反面）。被告乙○於偵查
    中亦供承：倒廢土是為將地整平，未提出水土保持計畫（見
    偵字第三一二五號卷第四十頁）、「尚未申請許可，是錦繡
    大地開發有限公司答應先傾倒廢土的，一台收三百元現金，
    自八十五年七月七日開始倒」等語（見警訊卷第一頁、第二
    頁）。另楊慶能於偵查中供陳：有參與倒廢土（見偵字第三
    一二五號卷第四十頁反面），被告乙○亦供稱：丙○○（即
    蔡曜陽）、甲○○有參與整地，因當初我們已做了七、八十
    萬元的水泥管，他的加入，才要補助我一半（見偵字第三一
    二五號卷第四八頁反面、原審卷第八十六頁反面）。且被告
    甲○○自承：到過現場，且倒廢土（見原審卷五一頁），被
    告蔡曜陽亦坦承：「有參與開發整地工作」（見偵字第三一
    二五卷第四十頁反面）、「以倒廢土盈餘回收本息」、「我
    指派甲○○全權負責」（見原審卷第三十頁反面、第八十六
    頁）；被告乙○與同案被告蔡曜陽、楊慶能一致供稱「（問
    ：為何沒有收費幫蔡火盛開挖整地？）這樣子工程的廢土有
    地方可倒」等語（見偵字第三一二五偵查卷第四十頁反面）
    ，由上足證被告乙○等人確有共同在私人山坡地未經同意擅
    自堆積土石、開挖整地之事實。至於證人即里長黃錦隆雖證
    稱被告蔡火盛於八十五年七月十三日有向其報案表示，有人
    在他的土地上偷倒垃圾云云，被告蔡火盛並提出該里長出具
    之證明書，但既與前揭事證不符，且僅係蔡火盛個人之報案
    說詞，證人黃錦隆亦係聽聞自被告蔡火盛，自不足採為被告
    蔡火盛有利之證明。而被告蔡火盛於原審雖指稱建設局課長
    李正仁事後有到場拍照云云，惟其既僅事後到場，縱有到場
    拍照屬實，亦不足為被告蔡火盛有利之認定，併此敘明。
  (四)查基隆市○○區○○段全區土地業經公告為山坡地，有台灣
    省山坡地範圍地段明細表影本可稽（附本院上更(一)卷第一一
    二頁、本院卷第三十一頁），而依前述現場照片所示，本案
    被告等所開挖填土之土地地處偏遠深山，且為地勢陡峭之山
    地，被告乙○等人自不得諉稱不知在該處山坡地任意棄土整
    地有危及山坡地水土保持之可能。至被告等人在該處山坡地
    所傾倒者究係清潔之土抑係夾雜垃圾之廢土，與被告等人應
    負之罪責並無影響。
  (五)依卷附八十五年八月十八日之照片所示，被告乙○與同案被
    告蔡曜陽、甲○○、蔡火盛、楊慶能等人傾倒夾雜垃圾之廢
    土數量甚鉅，均係新棄土，而蔡火盛亦指稱該棄土均係被告
    等人所為，則被告乙○等人辯稱僅倒三車廢土乙節，為卸責
    之詞，自難採信。況證人即參與取締之邱森川於本院更(一)審
    證稱：除本案外，蔡火盛於八十二年間曾倒廢土一次被取締
    ，其他沒有，而八十二年間那一次只倒一點點等語（見本院
    更(一)卷第八十四頁、第八十五頁、第一二一頁、第一二七頁
    ），證人即當地里長黃錦隆於本院更(一)審證稱：八十二年的
    廢土當時均清理完畢等語（見本院更(一)卷第一二七頁），並
    有證人邱森川提出之取締工作月報表、現場照片、基隆市政
    府處分書、現場抽查報告書等在卷可憑，被告蔡曜陽、甲○
    ○等人辯稱被告蔡火盛自八十二年起即分三階段（第一階段
    八十二至八十四年，第二階段是八十五年五月二日至同年七
    月七日前，第三階段八十五年七月七日至同月九日）傾倒棄
    土，現場之山坡地水土破壞，於渠等行為之前即已存在，非
    渠等傾倒廢土所造成部分，亦為卸責之詞，不足採信。況被
    告等聲請傳訊之證人即警員張正賢於本院更(一)審證稱：「（
    問：你在八十五年間在何處服務？）基隆市警察局復興分局
    第三派出所」、「（問：是否曾經有里民檢舉有人在基隆市
    七堵區○○○路那裡傾倒廢土，你去取締？）那不是我的轄
    區，我沒有印象，我事先有回去找資料，但沒有找到。」等
    語（見本院更(一)卷第二四三頁、第二四四頁），亦不足為被
    告等有利之認定。而本院更(一)審質以對證人張正賢之證詞有
    何意見時，被告蔡曜陽供稱：「是因為楊慶能打電話給我，
    我只是聽楊慶能說，他有無取締我不清楚。」；被告甲○○
    亦供稱：「我是聽蔡曜陽說的，我也不清楚。」等語（均見
    本院更(一)卷第二四三頁、第二四四頁），被告蔡曜陽、甲○
    ○所辯僅倒三車廢土後，因張正賢取締即無傾倒部分，尚難
    憑採。
  (六)有關被告蔡火盛另與徐智明訂約倒土部分，依其同意書上郵
    戳日期顯示，已在八十五年十月之後，顯與被告等人此次於
    八十五年七月間經查獲之犯行無關。且蔡火盛亦供稱本件查
    獲之棄土均係被告等人所為，已如前述，則被告蔡曜陽、甲
    ○○辯稱廢土大部分係徐智明所傾倒者，已難逕採，況證人
    徐智明於本院更(一)審證稱：「（問：八十五年七月中旬，你
    有無對被告等人說你剛管訓回來，蔡火盛的棄土業務是你在
    做，現在要收回來繼續作？）沒有這回事。」、「我是統強
    聯合開發公司有做一些小型工程，會有一些棄土，我就跟被
    告乙○萬傑公司的人員接觸，說要把廢土倒到萬傑公司指定
    的地方，看一部車多少錢，給萬傑公司作，並不是我自己要
    做廢土。」、「（問：同意書是怎麼回事？（提示並告以要
    旨）我到萬傑公司，萬傑公司剛開始說要把棄土場以兩百伍
    拾萬賣給我，我就去看棄土場，有遇到蔡火盛發現根本不是
    棄土場，車子要進去要經過蔡火盛設立的大門，我就覺得不
    對勁，我去看時就有一大堆垃圾，蔡火盛就說這些廢土是被
    告楊慶能他們一夥人帶他到南部去玩，回來後就有一大堆垃
    圾，因為垃圾就在他家門口，蔡火盛應該不會講假話，蔡火
    盛因為擔心受怕後來就和我簽同意書來牽制其他被告，其實
    這同意書一點作用都沒有，我也沒有去倒過廢土。」、「是
    萬傑公司要我到錦繡大地公司去，說決策是錦繡大地作決定
    。」等語（見本院更(一)卷第一九九頁、第二００頁），被告
    蔡曜陽等人所辯上述土地經被告蔡火盛與徐智明訂約，由徐
    智明在該處傾倒廢土，渠等僅傾土三車而已云云，不足採信
    。
  (七)又卷附錦繡大地公司與萬傑公司所定之合作契約書明定「甲
    (萬傑公司)乙 (錦繡大地公司)雙方約定共同開發」，並約
    定「雙方共同合作開發業務。營運收入項下，除支付『填土
    整地』所需之機具費、什支，公關費及雙方同意之費用外，
    不得為增加支出之科目。盈餘金額雙方各分配百分之五十，
    每個月終結算一次」、「乙方 (錦繡大地公司)負責公共關
    係之協調連繫，以使填土整地工程進行順利為原則、「雙方
    各派駐一人至現場工地，薪資管理自理」、「財務雙方共管
    ，甲方負責會計，乙方負責出納」，依上開契約條款所示，
    錦繡大地公司與萬傑公司係合夥填土整地開發上開山坡地，
    錦繡大地公司並非單純借款予萬傑公司，至為明顯。且楊慶
    能於原審亦供稱萬傑公司係與錦繡大地公司合夥，而由錦繡
    大地公司負責管帳，萬傑公司負責工地實做，其支出由錦繡
    大地公司支付，且錦繡大地公司係由董事長蔡曜陽及甲○○
    二人負責，而其二人亦坦承曾到現場等語（原審卷第五十一
    頁、第八十六頁、第一四０頁正反面），顯然被告蔡曜陽與
    甲○○均曾參與此事，再參以被告蔡曜陽、甲○○係經營廢
    土及棄物工程承攬業，從事廢棄物處理之事業，就其業務之
    性質及專業知識，亦應比常人更會去注意上開土地是否為山
    坡地，能否堆放廢土等廢棄物，足見被告蔡曜陽、甲○○二
    人應係知情。況被告既係合夥，竟於案發後辯稱係借貸，其
    卸責之意圖至為明顯，被告蔡曜陽、甲○○徒執合作契約約
    定萬傑公司保證無違法云云，欲脫免共犯罪責，並無可採。
  (八)本件經原審委請國立臺灣海洋大學河海工程學系鑑定結果，
    亦認現場開挖與棄土堆填之區域，經雨水沖刷而產生沖蝕溝
    ，已造成水土流失之事實，並由於棄土堆填區並未事前規劃
    ，採任意堆填方式，其坡面已具潛在崩塌滑落之危機，有該
    校八十六年五月二日八六海河字第二七五○號函及建議書在
    卷可按（見原審卷第九十四頁、第九十五頁），足見被告等
    人之行為已造成水土流失之實害結果，至為明顯。
  綜上所述，本案事實明確，被告乙○所辯為卸責之詞，不足採
  信，其犯行均堪以認定。
二、核被告乙○與同案被告蔡曜陽、甲○○、蔡火盛、楊慶能未
    經同意，擅自在上開第九一之二、九二地號私人開挖整地及
    傾倒廢棄物，致生水土流失，均係犯水土保持法第三十二條
    第一項之罪。（渠等行為雖另合致於修正前山坡地保育利用
    條例第三十四條第一項之罪、刑法第三百二十條第二項竊佔
    罪，惟所犯與上開水土保持法第三十二條第一項前段各罪間
    為法規競合，依特別法優於普通法及全部法優於一部法之法
    律競合關係，應論以水土保持法第三十二條第一項前段之罪
    ）。被告乙○與同案被告蔡曜陽、甲○○、蔡火盛、楊慶能
    間，有犯意聯絡與行為分擔，均為共同正犯。又被告等人係
    利用不知情之已成年不詳姓名工人，在前述土地開挖整地，
    為間接正犯。
三、原審以被告乙○罪證明確予以論罪科刑，固非無見，惟查：
    證人即基隆市政府建設局農林課技士邱森川於偵查中證稱：
    ：「有，已有毀損水土保持了，我們曾在八十二年九月查獲
    過了，並予以處分，但都不理會，本次更加厲害」（見偵字
    第三一二五號卷第七十頁），在原審證稱：「在八十二年九
    月已處罰過一次……後來我去看時與八十二年差得很多，所
    以才請警察去查。」及依卷附檢察官囑託基隆市地政事務所
    測量之複丈成果圖示及現場照片，均足顯示基隆市○○區○
    ○段七分寮小段九一之二、九二、二七二、二七四地號及附
    圖Ｂ、Ｇ所示未登錄地等公、私有山坡地有遭人傾倒廢土開
    挖整地之事實，除上述第九一之二、九二地號私人土地部分
    ，係被告乙○等所為外，有如前述，並無證據以證明其餘部
    分係由被告乙○等所為。況依卷附蔡火盛於八十五年五月二
    日所出具之同意書，及八十五年六月十日萬傑公司與錦繡大
    地公司所定之「合作契約書」之記載內容觀之，亦僅能證明
    被告乙○等有同意或傾倒廢土行為之範圍，為侷限於蔡火盛
    名下之土地部分，至被告乙○等人有無在上揭二七二、二七
    四地號之公有山坡地及附圖Ｂ、Ｇ所示未登錄地部分為傾倒
    廢土之行為，並無相關證據。依上所述，原審認為被告乙○
    等亦有此部分行為，自有未合。被告乙○上訴意旨否認犯罪
    ，雖無可採，惟原判決關於被告乙○部分既有如上可議之處
    ，仍屬無可維持，自應予以撤銷改判。爰審酌自然生態之保
    育、環境之維護，攸關全體居民生活之品質及生命財產之安
    危，任意傾倒廢棄物於山坡地，影嚮人民生命財產危險甚鉅
    ，並斟酌被告乙○之犯罪動機、目的、手段、所生危害，及
    犯罪後態度等一切情狀，量處有期徒刑七月。
四、公訴意旨另以：被告乙○等人於上開第二七二地號及未登錄
    之國有土地，從事挖掘行為，致生水土流失，認為被告乙○
    另犯有水土保持法第三十二條第一項之罪罪嫌。但查：被告
    乙○等人並無此部分行為，詳如前述，本應為無罪之諭知，
    惟公訴人認為其此部分罪嫌與前述論罪科刑部分間，有實質
    上一罪之關係，爰不另為無罪之諭知。
五、至於檢察官移送併辦部分，為蔡火盛就本案犯罪事實，以被
    害人身分重行提出告訴，核其所訴，已在本案論究範圍內，
    ，附此敘明。
據上論斷，應依刑事訴訟法第369條第1項前段、第364條、第299
條第1項前段，水土保持法第32條第1項前段，刑法第11條前段、
第28條，判決如主文。
本案經檢察官賴俊雄到庭執行職務。
中　　華　　民　　國　　94　　年　　2 　　月　　4 　　日
　　　　　　　　　刑事第二十庭審判長法　官  陳貽男
　　　　　　　　　　　　　　　　　  法　官  許仕楓
　　　　　　　　　　　　　　　　　  法　官  李世貴
以上正本證明與原本無異。
如不服本判決，應於收受送達後十日內向本院提出上訴書狀，其
未敘述上訴之理由者並得於提起上訴後十日內向本院補提理由書
（均須按他造當事人之人數附繕本）。
                                    書記官  魏汝萍
中　　華　　民　　國　　94　　年　　2 　　月　　4 　　日
附錄：本案論罪科刑法條全文
  水土保持法第三十二條
    在公有或私人山坡地或國、公有林區或他人私有林區內未經
    同意擅自墾殖、占用或從事第八條第一項第二款至第五款之
    開發、經營或使用，致生水土流失或毀損水土保持之處理與
    維護設施者，處六個月以上五年以下有期徒刑，得併科新台
    幣六十萬元以下罰金。但其情節輕微，顯可憫恕者，得減輕
    或免除其刑。
    前項情形致釀成災害者，加重其刑至二分之一；因而致人於
    死者，處五年以上十二年以下有期徒刑，得併科新台幣一百
    萬元以下罰金；致重傷者，處三年以上十年以下有期徒刑，
    得併科新台幣八十萬元以下罰金。
    因過失犯第一項之罪致釀成災害者，處一年以下有期徒刑，
    得併科新臺幣六十萬元以下罰金。
    第一項未遂犯罰之。
    犯本條之罪者，其墾殖物、工作物、施工材料及所使用之機
    具沒收之。
